【裁判字號】    99,上訴,2054
【裁判日期】    990623
【裁判案由】    違反商業會計法等
【裁判全文】
臺灣高等法院刑事判決                99年度上訴字第2054號
上  訴  人
即  被  告  甲○○
上列上訴人因違反商業會計法等案件，不服臺灣臺北地方法院99
年度訴字第463號，中華民國99年5月5日第一審判決（起訴案號
：臺灣臺北地方法院檢察署99年度偵字第3731號），提起上訴，
本院判決如下：
    主  文
上訴駁回。
    理  由
一、按提起第二審之上訴，其上訴書狀應敘述具體理由，為第二
    審上訴必備之程式。此觀民國（下同）96年7月4日修正公布
    刑事訴訟法第三百六十一條第二項之規定甚明。倘上訴理由
    之敘述未合乎具體之要求者，其上訴即屬同法第三百六十二
    條前段所定「上訴不合法律上之程式」，第二審法院應依同
    法第三百六十七條前段之規定，以判決駁回之。至其理由之
    具體與否，屬第二審法院審查範圍，不在第一審法院命補正
    之列，上訴書狀如已敘述理由，無論其具體與否，即無待其
    補提理由書或命補正之問題。此與上訴書狀全未敘述上訴理
    由者，第一審法院依刑事訴訟法第三百六十一條第三項之規
    定，應定期間先命補正之情形，尚屬有別。又第二審上訴之
    目的，既在於請求撤銷、變更原判決，則所謂「具體理由」
    ，自應就原判決如何足以撤銷、如何應予變更之「事實上」
    或「法律上」之具體根據，本於確實之訴訟資料暨原因事實
    之所出，逐一敘述、記載，必已具體指出原判決事實認定之
    所憑有如何之錯誤（如原判決所採之證據如何不具證據能力
    ，所為證明力之判斷如何違背經驗、論理法則等），法律之
    適用（尤其實體法）有如何之違誤，形式上已足以動搖原判
    決使之成為不當或違法而得改判之事由；必要時並應提出有
    利於己之事證，期使第二審法院採納，俾為有利於上訴人之
    認定，始屬合法。上訴理由之敘述，應先合乎具體之要求，
    始有所敘述可取與否之實體審理與判斷之問題。是上訴人之
    上訴書狀雖敘述上訴理由，但僅泛言原判決認定事實錯誤、
    違背法令、量刑失之過重或輕縱等情詞，而未依上揭意旨指
    出具體事由，或形式上雖已指出具體事由，然該等事由縱使
    屬實，亦不足以認為原判決有何不當或違法，或其所陳之事
    由，與訴訟資料所載不相適合，或所指摘原判決之「不當」
    或「違法」根本不存在者，均應認其實質上並未符合具體之
    要件，庶符節制濫行上訴之立法意旨。
二、原判決意旨略以：被告甲○○於民國98年間為美商美國新美
    股份有限公司台灣分公司（下稱新美公司）之北區帳款組主
    任，負責將該公司北區收款員自客戶處所收取之支票及現金
    等貨款，進行銷帳、檢核及修改等事務，並因其職務所需，
    得進入公司電腦內部銷帳系統進行帳目修改變更，屬從事經
    辦帳款及會計業務之人。詎意圖為自己不法所有，自98年2
    月起至同年9月30日止，利用職務之便，將新美公司收款員
    所收取客戶給付公司之支票及現金，於其經手過程中，將如
    附表所示之支票存入其個人帳戶中，將現金侵占入己，再透
    過短報客戶匯入公司貨款之方式，無故進入公司帳務系統中
    變更新美公司收款員輸入之會計電磁紀錄，以平衡帳目收支
    避免為該公司發覺，甲○○以此方式總計侵占如附表所示之
    貨款達新台幣2,318萬6,810元（起訴書誤為2,270萬8,860元
    ），足生損害於新美公司等情，業據被告甲○○於偵查及原
    審坦承不諱，復有新美公司收款報告單（99年度他字第709
    號卷第22-145頁）、收款員銷帳核對表（同上卷第146-236
    頁、第338-380頁）、第一銀行新美公司帳戶支票存款存提
    紀錄查詢單及匯款取款通知單（同上卷第237-337頁）、支
    票影本（同上卷第381-391頁）在卷可稽，足徵被告上開任
    意性之自白確與事實相符，應堪採信。查被告為新美公司北
    區帳款組主任，屬以電子計算機處理會計資料之商業之經辦
    會計人員，為從事業務之人，其將業務上持有之新美公司支
    票存入其個人帳戶中，再透過短報客戶匯入公司貨款之方式
    ，擅自進入公司帳務系統中故意輸入不實之電磁紀錄，核其
    所為，係犯刑法第336條第2項之業務侵占罪、同法第359條
    之無故變更他人電磁紀錄罪，及商業會計法第72條第1款之
    使用電子計算機處理會計資料之商業，經辦會計人員故意登
    錄或輸入不實資料罪。又商業會計法第72條第1款之罪，原
    已含有業務上登載不實之本質，與刑法第215條之從事業務
    之人明知為不實之事項而登載於業務上文書罪，皆規範處罰
    同一之登載不實行為，應屬法規競合，且前者為後者之特別
    規定，依特別法優於普通法之原則，自應優先適用商業會計
    法第72條第1款論處（最高法院91年度台上字第1121號判決
    參照）先此敘明。又本件行為完成之時點係95年5月24日商
    業會計法修正施行後，應適用新修正之商業會計法第72條第
    1款，無庸為新舊法比較。被告於前開之密接之時間及相同
    辦公地點多次侵占公司款項及輸入不實之電磁紀錄，各行為
    之獨立性極為薄弱，應視為數個舉動之接續施行，合為包括
    之一行為予以評價，屬接續犯。再其以一行為，係侵害上開
    數法益，為想像競合犯，應依刑法第55條規定，從一重之業
    務侵占罪處斷。爰審酌被告侵占金額高達2千3百餘萬元，造
    成告訴人損失慘重，事後迄今仍未與告訴人達成和解、賠償
    告訴人，難認犯後態度良好，惟坦承犯行，事後將附表編號
    34中三筆支票款項共計45萬餘元、附表編號37中支票款項
    24,500元繳回等一切情狀，量處有期徒刑2年10月，均已詳
    敘其所憑證據、認定理由及量刑依據。本院從形式上觀察，
    原判決並無認定事實錯誤、量刑瑕疵或違背法令之情形。
三、上訴意旨略以：原判決認定上訴人犯商業會計法第71條之1
    之罪，但上訴人任職新美公司之職務並不包括填製會計憑證
    及記載帳冊，所以上訴人並非商業會計法所稱之會計人員，
    況且原判決若認定上訴人以明知不實之事項填製或記入之簿
    冊，究係指商業會計憑證、帳冊，或二者皆非，並未說明；
    原判決以上訴人未與新美公司達成和解為由，認定上訴人犯
    後態度難認良好，事實上，新美公司要求上訴人至少一次給
    付八成金額，此為上訴人能力所不及，上訴人二次請求新美
    公司能否分期清償，但為新美公司所拒，原判決未審視上訴
    人犯後坦白犯罪，並未浪費司法資源，且案發後向老闆道歉
    表示悔意，並歸還67萬餘元，原判決仍判處有期徒刑2年10
    月量刑過重云云。
四、經查：
(一)原審以上訴人即被告上開行為係犯刑法第336條第2項之業務
    侵占罪、同法第359條之無故變更他人電磁紀錄罪，及商業
    會計法第72條第1款之使用電子計算機處理會計資料之商業
    ，經辦會計人員故意登錄或輸入不實資料等罪刑（見原判決
    第2頁第14行至16行），並無認定被告另觸犯有商業會計法
    第71條第1項之以明知為不實之事項，而填製會計憑證或記
    入帳冊罪名，被告上訴意旨所陳顯與訴訟資料所載不相適合
    ，所指摘原判決之「不當」或「違法」根本不存在，依前開
    說明，應認其未符合具體之要件。
(二)又刑事審判旨在實現刑罰權之分配的正義，故法院對有罪被
    告之科刑，應符合罪刑相當之原則，使輕重得宜，罰當其罪
    ，以契合社會之法律感情，此所以刑法第57條明定科刑時應
    審酌一切情狀，尤應注意該條所列10款事項以為科刑輕重之
    標準，俾使法院就個案之量刑，能斟酌至當。而「量刑輕重
    係屬事實審法院得依職權自由裁量之事項，苟已斟酌刑法第
    57條各款所列情狀而未逾越法定刑度，不得遽指為違法」（
    最高法院72年度臺上字第6696號判例參照）。原判決關於科
    刑之部分，已審酌「被告侵占金額高達2千3百餘萬元，造成
    告訴人損失慘重，事後迄今仍未與告訴人達成和解、賠償告
    訴人，難認犯後態度良好，惟坦承犯行，事後將附表編號34
    中三筆支票款項共計45萬餘元、附表編號37中支票款項24,5
    00元繳回等一切情狀」，而為刑之量定之準據，經核並未逾
    越法定刑度，亦未濫用其自由裁量之權限，刑度亦屬妥適，
    且具妥當性及合目的性，符合罪刑相當原則，核無不當或違
    法之情形。上訴意旨以原判決已審酌之事項，泛指原審量刑
    過重，尚難謂已敘述具體理由。
(三)綜上所述，被告上訴理由，顯未依據卷內既有訴訟資料或提
    出新事證，指摘或表明原審判決有何採證認事、用法或量刑
    等足以影響判決本旨之不當或違法，或足以影響原判決，構
    成應撤銷之具體事由，依上開說明，本件被告上訴顯無具體
    理由而不合法定程式應予駁回，並不經言詞辯論為之。
據上論斷，依刑事訴訟法第367條前段、第372條，判決如主文。
中    華    民    國    99    年    6     月    23    日
                  刑事第十八庭審判長法  官  吳鴻章
                                    法  官  曾淑華
                                    法  官  汪梅芬
以上正本證明與原本無異。
如不服本判決，應於收受送達後10日內向本院提出上訴書狀，其
未敘述上訴之理由者並得於提起上訴後10日內向本院補提理由書
（均須按他造當事人之人數附繕本）「切勿逕送上級法院」。
                                    書記官  劉寶鈴
中    華    民    國    99    年    6     月    24    日

司法院資訊處製作；財團法人民間司法改革基金會備份。
